ACORDAO-COMPLETO-2356290

ACÓRDÃO 3897/2019 ATA 20/2019 - SEGUNDA CÂMARA

VISTOS, relatados e discutidos estes autos de tomada de contas especial instaurada pelo então Ministério da Cultura em desfavor de Alan Kardec Epifânio Alves diante da parcial impugnação dos dispêndios inerentes ao Pronac 10-4164 no âmbito do projeto intitulado como "A Exposição, o sítio na internet e o livro: Chumbada - uma viagem em 88 fotos da era Lula" com o especial objetivo de sintetizar a Era Lula (2002-2010) ;
ACORDAM os Ministros do Tribunal de Contas da União, reunidos em Sessão da 2ª Câmara, ante as razões expostas pelo Relator, em:
9.1. rejeitar as alegações de defesa apresentadas por Alan Kardec Epifanio Alves;
9.2. julgar irregulares as contas de Alan Kardec Epifanio Alves, nos termos dos arts. 16, III, "b" e "c", 19, caput, e 23, III, da Lei n.º 8.443, de 1992, para condená-lo ao pagamento do débito apurado nos autos, atualizado monetariamente e acrescido dos juros de mora calculados desde a data determinada até o efetivo recolhimento, fixando-lhe o prazo de 15 (quinze) dias, contados da ciência desta deliberação, para que comprove, perante o Tribunal, o recolhimento da referida dívida em favor do Fundo Nacional de Cultura, nos termos do art. 23, III, "a", da citada lei e do art. 214, III, "a", do Regimento Interno do TCU (RITCU) , sob as seguintes condições:
	Data
	Valor (em R$) 

	3/2/2011
	105.928,83

9.3. aplicar em desfavor de Alan Kardec Epifânio Alves a multa prevista no art. 57 da Lei n.º 8.443, de 1992, sob o valor de R$ 25.000,00 (vinte e cinco mil reais) , fixando-lhe o prazo de 15 (quinze) dias, contados da notificação, para que comprove, perante o Tribunal (art. 214, III, "a", do RITCU) , o recolhimento da referida dívida ao Tesouro Nacional, atualizada monetariamente na forma da legislação em vigor;
9.4. autorizar, caso requerido, nos termos do art. 26 da Lei n.º 8.443, de 1992, e do art. 217 do RITCU, o parcelamento das dívidas fixadas por este Acórdão em até 36 (trinta e seis) parcelas mensais e sucessivas, sobre as quais incidirão a atualização monetária e os correspondentes acréscimos legais, esclarecendo ao responsável que a falta de pagamento de qualquer parcela importará no vencimento antecipado do saldo devedor, sem prejuízo das demais medidas legais;
9.5. autorizar, desde logo, a cobrança judicial das dívidas fixadas por este Acórdão, nos termos do art. 28, inciso II, da Lei nº 8.443, de 1992, caso não atendida a notificação; e
		9.6. determinar que a unidade técnica envie a cópia deste Acórdão, acompanhado do Relatório e do Voto que o fundamenta, à Procuradoria da República no Distrito Federal, nos termos do art. 16, § 3º, da Lei nº 8.443, de 1992, para o ajuizamento das ações civis e penais cabíveis.

Tomada de Contas Especial instaurada pelo então Ministério da Cultura em desfavor do Sr. Alan Kardec Epifânio Alves, diante da da parcial impugnação dos dispêndios relativos ao projeto cultural Pronac 10-4164, no âmbito do Projeto A Exposição, o sítio na internet e o livro: Chumbada  uma viagem em 88 fotos da era Lula, com o objetivo de sintetizar a Era Lula (2002-2010).

Segunda Câmara

então Ministério da Cultura.

3. Responsável: Alan Kardec Epifânio Alves (CPF XXX.302.151-XX).

13.1. Ministros presentes: Augusto Nardes (na Presidência), Aroldo Cedraz e Raimundo Carreiro.
13.2. Ministro-Substituto convocado: André Luís de Carvalho (Relator).

ACORDAO-COMPLETO-2430726

Acórdão 10172/2020 - Segunda Câmara

ACORDAO-COMPLETO-2380296

Acórdão 11403/2019 - Segunda Câmara

ACORDAO-COMPLETO-2468469

Acórdão 6312/2021 - Segunda Câmara

ANDRÉ DE CARVALHO

Tratam os autos de tomada de contas especial instaurada pelo então Ministério da Cultura em desfavor de Alan Kardec Epifânio Alves diante da parcial impugnação dos dispêndios inerentes ao Pronac 10-4164 no âmbito do projeto intitulado como "A Exposição, o sítio na internet e o livro: Chumbada - uma viagem em 88 fotos da era Lula" com o especial objetivo de sintetizar a Era Lula (2002-2010) .
2.	Após a análise final do feito, o auditor federal da Secex-TCE lançou o seu parecer conclusivo à Peça 32, com a anuência dos dirigentes da unidade técnica (Peças 33 e 34) , nos seguintes termos:
	" (...) 2. O Sr. Alan Kardec Epifânio Alves apresentou ao MinC em 31/5/2010 o Projeto 'A Exposição, o sítio na internet e o livro: Chumbada - uma viagem em 88 fotos da era Lula', cujo objetivo era sintetizar a Era Lula (2002-2010) em uma exposição de 88 fotos em área aberta com fácil acesso ao público, uma exposição digital disponível na internet e um livro, sendo a obra dividida por ano e cada um com fotos e textos explicando o momento histórico de cada imagem, com previsão de distribuição de 1.000 exemplares do retromencionado livro (10% para o patrocinador, 30% para distribuição na abertura da exposição, e 60% doados ao MinC e à Biblioteca Nacional) e doação das fotos ao Museu da República e à Biblioteca Nacional (peça 6, p. 1-6) .  
	3.	O projeto foi aprovado sob o nº Pronac 10-4164 pela Portaria Sefic 627, de 22/11/2010, publicada na Seção 1 do Diário Oficial da União de 23/11/2010, a qual também autorizou a captação do valor de apoio, totalizando R$ 165.608,19, no período de 23/11/2010 a 31/12/2010 (peça 6, p. 18-19) . Esse período foi prorrogado para até 1º/6/2011, conforme Portaria Sefic 2, de 3/1/2011, publicada na Seção 1 do Diário Oficial da União (DOU) de 4/1/2011 (peça 6, p. 24-25) . Assim sendo, consoante as mencionadas portarias c/c o arts. 65, § 1º, e 94 da Instrução Normativa MinC 1, de 5/10/2010, o prazo para execução dos recursos foi de 23/11/2010 a 1º/6/2011, recaindo o prazo para prestação de contas em 1º/7/2011, conforme art. 65, § 1º, da mesma portaria, o qual prevê o prazo máximo de trinta dias após o término do prazo de execução do projeto cultural para apresentação do último relatório contendo a consolidação das informações, inclusive no que concerne à conclusão do projeto. 
	4.	 A proponente captou recursos autorizados, no montante de R$ 165.609,00, sendo R$ 165.609,00 em 26/1/2011, conforme atestam o recibo de mecenato e documentos bancários (peça 6, p. 20 e 23) . 
	5.	O Sr. Alan Kardec Epifânio Alves apresentou, em 8/4/2011, a prestação de contas do projeto cultural Pronac 10-4164, no âmbito do Projeto 'A Exposição, o sítio na internet e o livro: Chumbada - uma viagem em 88 fotos da era Lula' (peça 6, p. 27-46) e, em 28/10/2011, documentos complementares (peça 6, p. 48-73) . 
	6. Ulteriormente, por meio do Relatório de Execução 156/2012/CGAA/DIC/SEFIC/MINC, de 3/5/2012, concluiu-se que o objeto e objetivo do Pronac 10-4164 foram atingidos (peça 6, p. 74-75) .
	7. Depois, em 4/5/2016, mediante avaliação da prestação de contas, a unidade técnica do órgão ministerial concluiu pela reprovação da prestação de contas final referente ao Pronac 10-4164 no valor histórico de R$ 119.594,69 (peça 6, p. 84-86) .
	8. Ato contínuo, no dia 18/10/2016, mediante Laudo Final sobre a Prestação de Contas 154/2016/G03/PASSIVO/SEFIC/MinC, a unidade técnica do órgão ministerial concluiu pela irregularidade da gestão, a reprovação da prestação de contas final referente ao Pronac 10-4164 no valor histórico de R$ 119.594,69, bem como a inabilitação do proponente/responsável (peça 6, p. 88-89) .
	9.	A prestação de contas do Projeto 'A Exposição, o sítio na internet e o livro: Chumbada - uma viagem em 88 fotos da era Lula' (Pronac 10-4164) foi reprovada por meio da Portaria Sefic 652, de 19/10/2016, publicada na Seção 1 do DOU de 20/10/2016 (peça 6, p. 93) .
	10. Posteriormente, em despacho nº 8, datado de 31/1/2017, publicado no DOU na Seção 1 de 2/2/2017, o então Ministro da Cultura recebeu o recurso interposto pelo proponente (peças 6, p. 96-116; e 7, p. 1-7, e 9-18) , e negou provimento (peça 7, p. 35) .
	11. O responsável foi notificado por meio dos Comunicados 229/2016/G3/PASSIVO/SEFIC/MinC e 230/2016/G3/PASSIVO/SEFIC/MinC, ambos de 20/10/2016, peça 6, p. 90-92, e tomou ciência da reprovação da prestação de contas em 31/10/2016, conforme documento a título recursal acostado aos autos à peça 6, p. 96-108.   
	12. No Relatório de TCE 8/2017, de 23/10/2017 (peça 15) , o tomador de contas concluiu que o prejuízo ao erário importaria no valor original de R$ 119.594,69, imputando-se a responsabilidade ao Sr. Alan Kardec Epifânio Alves, na condição de proponente/responsável.
	13. O então Ministério da Transparência, Fiscalização e Controladoria-Geral da União, cuja nomenclatura foi alterada para Controladoria-Geral da União mediante Decreto 9.681, de 3/1/2019, emitiu, no dia 9/8/2018, o relatório de auditoria (peça 10, p. 1-3) , em concordância com o relatório do tomador de contas. O certificado de auditoria e o parecer do dirigente do órgão de controle interno concluíram pela irregularidade das presentes contas (peça 10, p. 4-5) .
	14. Em 13/9/2018, o ministro responsável pela área atestou haver tomado conhecimento das conclusões contidas no relatório e certificado de auditoria, bem como do parecer conclusivo do dirigente do órgão de controle interno manifestando-se pela irregularidade das contas e determinou o encaminhamento do processo ao Tribunal de Contas da União (peça 19) .
	15. O processo foi instruído pela unidade técnica (peça 21) , ocasião em que se propôs a citação do Sr. Alan Kardec Epifânio Alves (CPF XXX.302.151-XX) , conforme transcrição abaixo:
	'28.1. realizar a citação do Sr. Alan Kardec Epifânio Alves (CPF XXX.302.151-XX) , com fundamento nos arts. 10, § 1º, e 12, incisos I e II, da Lei 8.443/1992 c/c o art. 202, incisos I e II, do Regimento Interno do TCU, para que, no prazo de quinze dias, apresente alegações de defesa quanto à irregularidade detalhada a seguir e/ou recolha aos cofres do Fundo Nacional de Cultura as quantias abaixo indicadas atualizadas monetariamente a partir das respectivas datas até o efetivo recolhimento, abatendo-se na oportunidade a quantia eventualmente ressarcida, na forma da legislação em vigor:
	a)  irregularidade: não comprovação da boa e regular aplicação de parte dos recursos federais repassados ao Sr. Alan Kardec Epifânio Alves por força do Pronac 10-4164, no âmbito do Projeto 'A Exposição, o sítio na internet e o livro: Chumbada - uma viagem em 88 fotos da era Lula', em decorrência da impugnação parcial das despesas relativas ao aludido projeto cultural, especificamente no tocante às seguintes ocorrências:
	a.1) utilização indevida dos recursos captados materializada na transferência (saque) de recursos incentivadas para outra conta que não a conta corrente (bloqueada) vinculada e a conta de livre movimentação, no valor de R$ 104.581,19, referente a transferências efetuadas pelo proponente a sua conta pessoal no valor de R$ 90.000,00 e R$ 14.567,69, com incidência de tarifa bancária de R$ 13,50; não havendo nos autos autorização do MinC para saques superiores a R$ 100,00; com infração ao art. 20 da IN/STN 1/1997 e ao item 9.17.3 do Acórdão 2261/2005-TCU-Plenário; 
	a.2) utilização indevida dos recursos captados materializada na existência na prestação de contas de nota fiscal vencida, referente a gastos com coquetel de lançamento do livro, no valor de R$ 15.000,00, com incidência de tarifa bancária de R$ 13,50; com infração ao Acórdão 250/2006-TCU-Segunda Câmara;
	b) 	dispositivos violados: art. 37, caput, c/c o art. 70, parágrafo único, da Constituição da República Federativa do Brasil; art. 93 do Decreto-Lei 200/1967; art. 66 do Decreto 93.872/1986; art. 29 da Lei 8.313/1991; arts. 65, § 1º, e 94 da Instrução Normativa MinC 1, de 5/10/2010; e Portarias Sefic 627, de 22/11/2010, e 2, de 3/1/2011;
	c) conduta: utilizar indevidamente recursos captados, no âmbito do Pronac 10-4164, no valor histórico de R$ 119.594,69, especificamente no que se refere às seguintes ocorrências:
	c.1) utilização indevida dos recursos captados materializada na transferência (saque) de recursos incentivadas para outra conta que não a conta corrente (bloqueada) vinculada e a conta de livre movimentação, no valor de R$ 104.581,19, referente a transferências efetuadas pelo proponente a sua conta pessoal no valor de R$ 90.000,00 e R$ 14.567,69, com incidência de tarifa bancária de R$ 13,50; não havendo nos autos autorização do MinC para saques superiores a R$ 100,00; com infração ao art. 20 da IN/STN 1/1997 e ao item 9.17.3 do Acórdão 2261/2005-TCU-Plenário; 
	c.2) utilização indevida dos recursos captados materializada na existência na prestação de contas de nota fiscal vencida, referente a gastos com coquetel de lançamento do livro, no valor de R$ 15.000,00, com incidência de tarifa bancária de R$ 13,50; com infração ao Acórdão 250/2006-TCU-Segunda Câmara;
	d) nexo de causalidade: a utilização indevida de recursos captados, no âmbito do Pronac 10-4164, no valor histórico de R$ 119.594,69, resultou em dano ao erário correspondente ao referido valor;
	e) culpabilidade: não há excludentes de ilicitude, de culpabilidade e de punibilidade; é razoável supor que o responsável tinha consciência da ilicitude de sua conduta; era exigível conduta diversa da praticada, qual seja, utilizar devidamente a totalidade dos recursos captados no âmbito do Pronac 10-4164;
	f) composição do débito:
	Data de ocorrência
	Valor histórico (R$) 
	Débito/Crédito

	3/2/2011
	119.594,69
	Débito

Valor atualizado até 28/2/2019: R$ 189.940,29
	Exame técnico
	16. Em cumprimento ao Despacho do Secretário (peça 23) , foi promovida a citação do Sr. Alan Kardec Epifânio Alves (CPF XXX.302.151-XX) , mediante o Ofício 0928/2019-TCU/Secex-TCE, de 11/3/2019 (peça 24) .
	17. O Alan Kardec Epifânio Alves (CPF XXX.302.151-XX) tomou ciência do ofício que lhe foi remetido, conforme documento constante da peça 25, tendo apresentado, tempestivamente suas alegações de defesa, conforme documentação integrante das peças 28-31.
	18. O responsável foi ouvido em decorrência da não comprovação da boa e regular aplicação de parte dos recursos federais a ele repassados por força do Pronac 10-4164, no âmbito do Projeto 'A Exposição, o sítio na internet e o livro: Chumbada - uma viagem em 88 fotos da era Lula', em decorrência da impugnação parcial das despesas relativas ao aludido projeto cultural, especificamente no tocante às seguintes ocorrências: 
	a.1) utilização indevida dos recursos captados materializada na transferência (saque) de recursos incentivadas para outra conta que não a conta corrente (bloqueada) vinculada e a conta de livre movimentação, no valor de R$ 104.581,19, referente a transferências efetuadas pelo proponente a sua conta pessoal no valor de R$ 90.000,00 e R$ 14.567,69, com incidência de tarifa bancária de R$ 13,50; não havendo nos autos autorização do MinC para saques superiores a R$ 100,00; com infração ao art. 20 da IN/STN 1/1997 e ao item 9.17.3 do Acórdão 2261/2005-TCU-Plenário;	
	a.2) utilização indevida dos recursos captados materializada na existência na prestação de contas de nota fiscal vencida, referente a gastos com coquetel de lançamento do livro, no valor de R$ 15.000,00, com incidência de tarifa bancária de R$ 13,50; com infração ao Acórdão 250/2006-TCU-Segunda Câmara; com infração ao art. 37, caput, c/c o art. 70, parágrafo único, da Constituição da República Federativa do Brasil; art. 93 do Decreto-Lei 200/1967; art. 66 do Decreto 93.872/1986; art. 29 da Lei 8.313/1991; arts. 65, § 1º, e 94 da Instrução Normativa MinC 1, de 5/10/2010; e Portarias Sefic 627, de 22/11/2010, e 2, de 3/1/2011.
	Alegações de defesa apresentadas pelo responsável
	19. O responsável, por meio de suas advogadas, alegou, de início, que o MinC, por meio do Relatório de Execução 156/2012/CGAA/DIC/SEFIC/MINC, de 3/5/2012, aprovou a execução do projeto e ao alcance dos objetivos (peça 30, p. 5) .
	20. Argumentou que a apresentação dos documentos juntados aos autos permite o estabelecimento de nexo de causalidade entre esses e a execução do projeto, de modo que foi possível à fiscalização afirmar que o projeto foi realizado com os recursos públicos federais repassados (peça 30, p. 6) .
	21. Manifestou ter apresentado, no âmbito do MinC, diversos documentos e alegações que demonstrariam as dificuldades encaradas pelo executor do Pronac 10-4164, e que ele teria evitado trazer um considerável dano ao erário (peça 30, p. 8) . 
	22. Aduziu que o período para execução do projeto era de 23/11/2010 a 1º/6/2011, mas o patrocinador teria atrasado o depósito na conta captação do Banco do Brasil, de modo que a liberação do recurso ocorreu apenas 31/1/ 2011, ou seja, três meses após o início da execução e que, depois da liberação do recurso pelo patrocinador, o aludido banco apenas teria disponibilizado o talão de cheque e o cartão duas semanas após o recurso ficar livre para movimentação; sendo que a espera pela liberação e movimentação do valor do fomento teria posto em risco a viabilidade da exposição de abertura (25/1/2011) e da festa oficial de lançamento no dia 31/1/2011 no Museu Nacional do Conjunto Cultural da República (peça 30, p. 8) . 
	23. Alegou ter protocolado junto à Secretaria de Fomento e Incentivo à Cultura (Sefic) mais de um pedido de liberação dos recursos, haja vista que necessitava honrar os contratos de serviços ajustados para a execução do evento (peça 30, p. 8 e 23) .
	24. Afirmou ter protocolado em 11/3/2011, às 10h45, documento expondo suas dificuldades e descrevendo a real situação à Sefic (peça 30, p. 8) .
	25. Argumentou ter noticiado à Sefic que a disponibilização dos produtos duas semanas após inviabilizaria a exposição, a qual já tinha data de abertura para o dia 25/1/2011 e festa oficial para o dia 31/1/2011, de modo que decidiu transferir os recursos para sua conta pessoal do Bradesco, no dia 3/2/2011, onde teria movimentado a maioria dos valores para a execução do Pronac 10-4164 (peça 30, p. 8-9, 30-31) .
	26. Arguiu que a Sefic sequer teria atentado para o atingimento da finalidade do projeto, ressaltando, para tanto, o princípio da boa-fé para elucidar a prestação de contas, bem como comprovar os vários problemas que surgiram durante a execução do projeto (peça 30, p. 9) .
	27. Manifestou que todas as metas teriam sido realizadas e que os recursos teriam sido empregados na execução do Pronac 10-4164, cujos objeto e objetivos teriam sido alcançados consoante Relatório de Execução 156/2012/CGAA/DIC/SEFIC/MINC, de 3/5/2012, não tendo havido dano aos cofres públicos (peça 30, p. 9) .
	28. Colocou que, diante disso, a Sefic não teria impedido a execução de novos projetos em seu favor, além de que esta Corte de Contas não encontrou em seus sistemas outras TCEs em seu desfavor (peça 30, p. 9, 17 e 32) .
	29. Alegou que a Sefic teria considerado, na avaliação da prestação de contas, insuficientes a documentação no que tange aos pontos objetos de discussão, mas que não teria argumentado acerca do que se esperava ser apresentado para comprovar a regularidade na prestação de contas (peça 30, p. 9) .
	30. Aduziu que solicitou a elaboração de um parecer contábil ao Sr. Ademar Dellazzari Perito Contador (CRC - RS-055515/T-9) , e que, conforme tal parecer (peça 30, p. 42-47) , não haveria evidências de qualquer indício ou efetivo prejuízo ao erário na utilização dos recursos (peça 30, p. 10-11) . Acrescentou que tal parecer não fora considerado pela Sefic (Laudo de prestação de contas) , tampouco pela AGU (peça 30, p. 10-11) . Aduziu, também, que o parecer técnico contábil (peça 30, p. 42-47) , a concluir que não haveria evidências de qualquer indício ou efetivo prejuízo ao erário na utilização dos recursos, não teria sido considerado pela Sefic (Laudo de prestação de contas) e pela AGU (peça 30, p. 10 e 11) .
	31. Argumentou que a exigência da devolução total do incentivo recebido, quando se tem conhecimento de que o projeto foi plenamente executado seria absolutamente desproporcional ao objeto concluído e que configuraria enriquecimento ilícito por parte da Administração Pública (peça 30, p. 10 e 11) .
	32. Manifestou não ser aceitável que a Administração Pública não considere a maior economicidade na contratação de um fornecedor que prestem serviços da mesma natureza - cenografia, painéis modulares, iluminação e montagem - para realização da exposição, considerando-se que estava comprometido pela escassez do tempo na liberação dos recursos, e que também se comprometeria a eficiência e eficácia da finalidade almejada, caso fossem contratadas diversas empresas para o mesmo projeto realizado com atividades similares e complementares (peça 30, p. 10) . Reforçou a importância de se examinar o caso concreto, no sentido de se apurar se o objetivo da norma foi cumprido, se o projeto foi executado e se não houve lesão ao erário (peça 30, p. 10) .
	33. Arguiu que, a despeito da Sefic ter entendido que a movimentação financeira de recursos na conta pessoal do responsável tirou o caráter público dos recursos, dever-se-ia considerar a constatação de que os valores foram empregados na finalidade pública, sem a ocorrência de dano à Fazenda Nacional (peça 30, p. 12) .
	34. Concluiu que, diante das circunstâncias do caso concreto, sob o ponto de vista de cumprimento do interesse público, sua decisão, dissonante das exigências legais, teria sido razoável (peça 30, p. 13-14) .
	35. Por derradeiro, requereu o acolhimento integral de suas alegações de defesa, e, subsidiariamente, caso se entenda pela imputação do débito e da multa, que fossem observados os princípios da razoabilidade e da proporcionalidade (peça 30, p. 14) .
	36. Acrescentou aos autos os seguintes documentos:
	a) comunicado de mecenato - recibo 001, enviado mediante expediente de 27/11/2011 (peça 30, p. 23-25) ; b) extrato de conta do Banco Itaú, demonstrando repasse do patrocinador para o responsável (peça 30, p. 26) ; c) extrato de conta do Banco do Brasil (agência 3380-4, conta 38970-6) , demonstrando recebimento pelo responsável do repasse do patrocinador (peça 30, p. 27) ; d) documento extraído do sistema Salic apresentando a situação dos Pronacs 11-7545 e 10-4164 (peça 30, p. 32-33 e 94-95) ; e) documento extraído do sistema Salic com informações acerca do Pronac 10-4164 (peça 30, p. 34-41; f) mensagem do gabinete da então Ministra da Cultura congratulando o responsável pela edição e divulgação do material (peça 31, p. 9) ;	g) extrato/saldo de conta do Banco do Brasil (agência 3380-4, conta 39275-8) , meses de janeiro, fevereiro e março de 2011 (peça 31, p. 10-12) ; h) mapas/plantas de estrutura com menções a Aldo Ricchiero - projeto de iluminação e montagem do Pronac 10-4164 (peça 31, p. 13-16, 110-111) ; i) relatório de mídia e cópia fotográfica do material de divulgação do Pronac 10-4164 (peça 31, p. 17-42, 44-48) ; j) relatório físico alusivo ao Pronac 10-4164 (peça 31, p. 43, 83-86, 90-91) ; k) relação de pagamentos alusiva ao Pronac 10-4164 (peça 31, p. 49-52, 99-104) ; l) conciliação bancária alusiva ao Pronac 10-4164 (peça 31, p. 53-54) ; m) declaração do Museu Nacional do Conjunto Cultural da República, datada de 21/2/2011, atestando o recebimento de seiscentos catálogos da exposição alusiva ao Pronac 10-4164 (peça 31, p. 55) ; n) termo de doação de obras do responsável ao aludido museu (peça 31, p. 56-57) ; o) notas fiscais (peça 31, p. 58-74) ; p) relação de execução da receita e despesa alusiva ao Pronac 10-4164 (peça 31, p. 76-82, 87-89) ; q) relatórios de bens de capital e de imóveis (peça 31, p. 92-95) ; r) autorização do responsável ao MinC para que proceda ao recolhimento do valor de R$ 0,81 constante na conta do Pronac 10-4164, e noticiando o recolhimento deste valor via GRU (peça 31, p. 96) ; s) medidas de acessibilidade relativas ao Pronac 10-4164 (peça 31, p. 97) ; t) motivo pela cobrança do valor de R$ 50,00 pelo livro nos formatos PDF e eBook (peça 31, p. 98) ; u) comprovantes de transferência bancária (peça 31, p. 105) ; v) extratos de conta do Bradesco (agência 2243, conta 93764-9) - peça 30, p. 106-109.
	Análise das alegações de defesa do responsável
	37. Quanto às alegações de que o MinC, por meio do Relatório de Execução 156/2012/CGAA/DIC/SEFIC/MINC, de 3/5/2012, teria aprovado a execução do projeto e ao alcance dos objetivos (peça 30, p. 5) , entende-se que, de fato, tal relatório aprovou a execução física quanto ao atingimento do objeto e objetivos do Pronac 10-4164 (peça 6, p. 74-75) , todavia recomendou a remessa dos autos para avaliação da prestação de contas, ou seja, entendeu-se que o exame da prestação de contas não estava findo, havendo, ainda, a análise financeira da prestação de contas do aludido projeto cultural (peça 6, p. 84-86) .
	38. Nesse contexto, deve-se ressaltar que a execução física do objeto não comprova, por si só, o emprego regular dos recursos públicos. Com efeito, a jurisprudência desta Corte informa que a mera execução física do objeto ou de parte dele, por si só, não comprova que os recursos foram aplicados corretamente, cabendo ao responsável demonstrar o nexo causal entre os recursos que lhe foram repassados e os documentos de despesas referentes à execução, tais como notas de empenho, recibos, extratos bancários, de forma que seja possível confirmar que determinado objeto foi executada com os recursos transferidos.
	39. Esse entendimento fundamenta-se no dever de prestar contas, previsto no parágrafo único do art. 70 da Constituição Federal, bem como em outros normativos infraconstitucionais, como o Decreto-Lei 200/1967 e a Portaria Interministerial-MP/MF/MCT 127/2008. Nesse sentido é o teor dos Acórdão 426/2010-TCU-Primeira Câmara, rel. WALTON ALENCAR RODRIGUES, 3.501/2010-TCU-2ª Câmara, rel. RAIMUNDO CARREIRO, 3.808/2010-TCU-2ª Câmara, rel. RAIMUNDO CARREIRO, e 2.436/2009-TCU-Plenário, rel. BENJAMIN ZYMLER.
	40. Em relação ao argumentado de que a apresentação dos documentos juntados aos autos permite o estabelecimento de nexo de causalidade entre esses e a execução do projeto, de modo que foi possível à fiscalização afirmar que o projeto foi realizado com os recursos públicos federais repassados (peça 30, p. 6) , entende-se que merece ser parcialmente acatado.
	41. Com efeito, a partir do exame dos elementos juntados aos autos, verificou-se a inexistência, para fins de prestação de contas do Pronac 10-4164, de documentos essenciais a comprovar o nexo de causalidade financeiro. Ora, como se verificou, na relação de pagamentos (peça 6, p. 51-56) , a movimentação dos recursos na conta pessoal do responsável ocorreu mediante cheques, transferências bancárias e boleto bancário. 
	42. No caso dos cheques e do boleto, não se constatou a existência de cópia destes, informação essencial para se confirmar o liame entre a nota fiscal do fornecedor e o extrato bancário. Em relação aos pagamentos com dinheiro em espécie, percebe-se, de plano, a impossibilidade de se comprovar o nexo de causalidade financeiro entre eles e as notas fiscais e extratos bancários.
	43. Em relação à transferência bancária de R$ 15.000,00, em que pese a existência de recibo que a comprove o pagamento da despesa com recursos do Pronac 10-4164 (peça 6, p. 69) , com tarifa de R$ 13,50, constatou-se que tal dispêndio refere-se a gasto com recepção e coquetel (Nota Fiscal 0092) - peça 34. Efetivamente, existem elementos comprobatórios a evidenciar a ocorrência de tipo de dispêndio, quais sejam:
	a) documento subscrito pelo responsável noticiando que haveria um coquetel de lançamento do livro, do sítio da internet, e da abertura oficial da exposição do Pronac 10-4164 em 31/1/2011, às 20h, no Museu da República (peça 6, p. 26) ;
	b) Nota Fiscal 0092 (peça 6, p. 34) , cuja descrição é sobre a prestação de serviço de seguranças, recepcionistas e recepção de abertura e lançamento do site e do livro; e 
	c) Avaliação da Prestação de Contas pelo MinC (peça 6, p. 84-85) , na qual são noticiadas evidenciadas de realização de coquetel, conforme documentação enviada pelo proponente às fls. 120 e que este coquetel pode ser comprovado por meio de fotos enviadas pelo proponente (fls. 191 a 199) do processo MinC 01400.010389/2010-31;
	d) em nenhum momento de suas razões de defesa (peças 28-31) , o responsável afirma que o gasto em questão não foi aplicado em realização de coquetel, em que pese o teor da citação (peça 24) .
	44. Ressalta-se que este tipo de dispêndio é vedado pelo art. 24, inciso VI, da IN MinC 1/2010, norma vigente à época do Pronac 10-4164, bem como pelo Acórdão 250/2006-TCU-Segunda Câmara, conforme excertos transcritos abaixo:
IN MinC 1/2010:
	Art. 24.  É vedada a previsão de despesas: 
	(...) VI - com recepções, festas, coquetéis, serviços de bufê ou similares, excetuados os gastos com refeições dos profissionais ou com ações educativas, quando necessário à consecução dos objetivos da proposta.
	Acórdão 250/2006-TCU-Segunda Câmara:
	'9.2. determinar ao Instituto Brasileiro do Meio Ambiente e dos Recursos Naturais Renováveis - Gerência Executiva em Rondônia que se abstenha de realizar despesa com coquetéis, cafés-da-manhã, almoços e jantares, em virtude da falta de amparo legal.'
	45. Nesse contexto, cumpre salientar que não há elementos nos autos a indicar que os gastos descritos no item 43 supra enquadram-se na exceção do art. 24, inciso VI, qual seja, tenham sido feitos com refeições dos profissionais ou com ações educativas. Salienta-se, ainda, que, embora a documentação e as fotos mencionadas na alínea 'c' do item 43 não constem dos presentes autos, deve-se salientar que o princípio do in dubio pro reo não é cabível nos processos deste Tribunal. Isso porque, diferentemente do direito civil, em que a boa-fé é presumida, nos processos referentes à comprovação de utilização regular de recursos públicos prevalece o Princípio da Supremacia do Interesse Público, fazendo com que se tenha a inversão do ônus da prova, cabendo, pois, ao gestor público comprovar a boa-fé na aplicação dos dinheiros e valores públicos sob sua responsabilidade.
	46. Noutro giro, deve-se ressaltar que, como o responsável comprovou a validade da nota fiscal outrora vencida (peça 6, p. 69) , por meio da apresentação dessa mesma com carimbo de prorrogação (peça 7, p. 3) , entende-se necessário efetuar ligeira retificação na ocorrência 'a.2' da irregularidade (transcrição no item 15) , de modo que o item a.2 passa a ser:
	'utilização indevida dos recursos captados materializada na existência na prestação de contas de nota fiscal referente a gastos com coquetel de lançamento do livro, no valor de R$ 15.000,00, com incidência de tarifa bancária de R$ 13,50; com infração ao Acórdão 250/2006-TCU-Segunda Câmara.'
	47. Releva mencionar que tal retificação não elide a irregularidade e o débito imputados ao responsável na alínea 'a' da transcrição do item 15.
	48. Por fim, quanto às transferências bancárias, embora haja recibo que as comprovem (peça 6, p. 69) , no valor de R$ 90.000,00, com tarifa de R$ 13,50, e R$ 14.567,69, ambas creditadas na conta pessoal do responsável, não há como identificar a correlação destes com o pagamento específico de qualquer despesa disposta no extrato da conta pessoal. 
	49. Com efeito, como dito alhures (item 42) , não constam dos autos cópias dos cheques constantes da relação de pagamentos (peça 6, p. 51-56) , informação essencial para se confirmar o liame entre a nota fiscal do fornecedor e o extrato bancário. Em outras palavras, apenas restaria comprovado o pagamento mediante cheques se houvesse nos autos cópia destes indicando o beneficiário, correlacionando-o ao da nota fiscal. 
	50. Em relação aos pagamentos com dinheiro em espécie, percebe-se, de plano, a impossibilidade de se comprovar o nexo de causalidade financeiro entre eles e as notas fiscais e extratos bancários.
	51. Nada obstante, em que pese a não elisão da irregularidade consistente na transferência de R$ 104.581,19 para sua conta pessoal, propõe-se, em homenagem ao princípio da razoabilidade e proporcionalidade, excluir do débito o valor de R$ 13.665,86, valor da nota fiscal para pagamento de direitos autorais ao próprio responsável (peça 6, p. 42 e 54) , sob pena de se incorrer em enriquecimento ilícito por parte da Administração Pública. 
	52. Ora, tal valor, de todo modo, é de direito do responsável, ele mesmo prestou o serviço, de modo que, nesse caso específico, não restam dúvidas de que o valor foi utilizado pelo responsável a título de contrapartida, devidamente comprovado por nota fiscal (peça 6, p. 42) . Nesse ponto, cumpre salientar que, como a despesa comprovada ocorreu em 28/2/2011 (peça 6, p. 42 e 54) , mesmo mês do débito (3/2/2011) , ou seja, sem qualquer reflexo em correção monetária e juros, deve-se subtrair do valor total do débito (R$ 119.594,69) a importância de R$ 13.665,86, resultando na seguinte composição de dano ao erário:
Tabela 1 - Nova composição de débito
	Data de ocorrência
	Valor histórico (R$) 
	Débito/Crédito

	3/2/2011
	105.928,83
	Débito

	53. Quanto às argumentações de que teria apresentado, no âmbito do MinC, diversos documentos e alegações que demonstrariam as dificuldades encaradas pelo executor do Pronac 10-4164, que ele teria evitado trazer um considerável dano ao erário (peça 30, p. 8) , de que teria protocolado em 11/3/2011, às 10h45, documento expondo suas dificuldades e descrevendo a real situação à Sefic (peça 30, p. 8) , e de que teria noticiado à Sefic que a disponibilização dos produtos duas semanas após inviabilizaria a exposição, a qual já tinha data de abertura para o dia 25/1/2011 e festa oficial para o dia 31/1/2011, de modo que decidiu transferir os recursos para sua conta pessoal do Bradesco, no dia 3/2/2011, onde teria movimentado a maioria dos valores para a execução do Pronac 10-4164 (peça 30, p. 8-9, 30-31) ; entende-se que essas não merecem acolhida.
	54. Com efeito, quanto à comunicação ao Sefic acerca das dificuldades enfrentadas na execução do projeto cultural, tem-se que o referido documento foi protocolado no MinC, em verdade, no dia 11/4/2011, às 10h45 (peça 31, p. 1-4) , já na ocasião de prestação de contas. Dito isso, percebe-se que tal relato foi intempestivo, porquanto deveria ter ocorrido antes de o responsável adotar a medida transferir os recursos públicos para sua conta pessoal. Demais disso, não há nos autos elementos a indicar que o MinC tivesse ciência da situação da movimentação dos recursos antes de 11/4/2011.
	55. Em relação às aduções de que o período para execução do projeto era de 23/11/2010 a 1º/6/2011, mas o patrocinador teria atrasado o depósito na conta captação do Banco do Brasil, de modo que a liberação do recurso ocorreu apenas 31/1/2011, ou seja, três meses após o início da execução e que, depois da liberação do recurso pelo patrocinador, o aludido banco apenas teria disponibilizado o talão de cheque e o cartão duas semanas após o recurso ficar livre para movimentação; sendo que a espera pela liberação e movimentação do valor do fomento teria posto em risco a viabilidade da exposição de abertura (25/1/2011) e da festa oficial de lançamento no dia 31/1/2011 no Museu Nacional do Conjunto Cultural da República (peça 30, p. 8) ; e que teria protocolado junto à Sefic mais de um pedido de liberação dos recursos, haja vista que necessitava honrar os contratos de serviços ajustados para a execução do evento (peça 30, p. 8 e 23) , entende-se que essas não merecem prosperar.
	56. Efetivamente, o suposto atraso do patrocinador em efetuar o depósito na conta captação do Banco do Brasil (26/1/2011 - peça 6, p. 23) não pode servir de anteparo a justificar a não utilização da conta bancária específica do projeto cultural, até porque o responsável poderia solicitar prorrogação de prazo para captação ao MinC, ante tal circunstância.
	57. Importa salientar que, quando da captação, o evento de exposição de abertura já havia, em tese, ocorrido (25/1/2011) e o lançamento estava na iminência de ocorrer, fatos que levam à conclusão que o responsável tomou providências de contratação e até mesmo pagamento antes mesmo da captação de recursos, consoante notas fiscais à peça 6, p. 31, 35, 36, 40, 44-46 e relação de pagamentos (peça 6, p. 51-56) , fatos que demonstram a culpabilidade do responsável.
	58. Ora, a própria Lei 8.313/1991 (Lei Rouanet) , em seu art. 29, dispõe que os recursos provenientes de doações ou patrocínios deverão ser depositados e movimentados, em conta bancária específica, em nome do beneficiário, e a respectiva prestação de contas deverá ser feita nos termos do regulamento da presente Lei; e não serão consideradas, para fins de comprovação do incentivo, as contribuições em relação às quais não se observe esta determinação.  
	59. Nesse contexto, cumpre trazer à baila o disposto no art. 40 da IN MinC 1/2010, norma vigente à época do Pronac 10-4164, in verbis:
	'Art. 40.  O proponente não poderá ressarcir-se de despesas efetuadas em data anterior à publicação da portaria de autorização para captação de recursos. 
	'§ 1º É possível o ressarcimento das despesas realizadas depois da data prevista no caput. 
	'§ 2º Correm por conta e risco do proponente, as despesas realizadas antes da liberação da movimentação dos recursos prevista na Seção II deste capítulo. Tais despesas somente serão ressarcidas caso sejam captados recursos suficientes e a sua movimentação seja liberada.'
	60. Como se vê, ao realizar antecipadamente as contratações e ações para realizar os eventos, o defendente assumiu o risco quanto ao custeio destes gastos. Demais disso, conforme o art. 40, § 1º, da IN MinC 1/2010, poder-se-ia solicitar ressarcimento das despesas ulteriormente a realização dos eventos, fato que reforça a não plausibilidade em transferir recursos da conta específica para sua conta pessoal.
	61. Demais disso, a alegação de urgência para realizar os pagamentos, além de não ter respaldo legal, vem desacompanhada de argumento que justifique a razão pela qual teria sido imperioso o imediato pagamento a fornecedores, a ponto de o responsável adotar a medida materializada na transferência dos recursos para sua conta pessoal. Não ficou claro o motivo a impossibilitar que o agendamento dos eventos não pudesse ter sido postergado. De igual forma, não se demonstrou o motivo pelo qual o beneficiário dos recursos oriundos de incentivo fiscal efetuou pagamentos e contratou fornecedores antes mesmo da captação dos recursos. Deve-se ponderar que o prazo de prestação de contas do Pronac 10-4164 era 1º/7/2011, enquanto que o responsável adotou tal providência antecipadamente, em 8/4/2011, recebida no MinC em 18/4/2011 (peça 6, p. 27-30, 47) , portanto mais de dois meses antes do prazo, ainda na fase de execução do projeto cultural, fato que reforça a desnecessidade de adotar a medida de transferir os recursos públicos para sua conta pessoal.
	62. Em relação ao arguido de que a Sefic sequer teria atentado para o atingimento da finalidade do projeto, ressaltando, para tanto, o princípio da boa-fé para elucidar a prestação de contas, bem como comprovar os vários problemas que surgiram durante a execução do projeto (peça 30, p. 9) , entende-se que esse não merece prosperar, pois a Sefic reconheceu a execução física do projeto, porém reprovou a prestação de contas no âmbito financeiro. Ou seja, o dano ao erário foi ocasionado pela ausência de nexo de causalidade financeiro.
	63. Por oportuno, vale acrescentar que o princípio do in dubio pro reo não é cabível nos processos deste Tribunal. Isso porque, diferentemente do direito civil, em que a boa-fé é presumida, nos processos referentes à comprovação de utilização regular de recursos públicos prevalece o Princípio da Supremacia do Interesse Público, fazendo com que se tenha a inversão do ônus da prova, cabendo, pois, ao gestor público comprovar a boa-fé na aplicação dos dinheiros e valores públicos sob sua responsabilidade.
	64. No que tange à manifestação de que todas as metas teriam sido realizadas e que os recursos teriam sido empregados na execução do Pronac 10-4164, cujos objeto e objetivos teriam sido alcançados consoante Relatório de Execução 156/2012/CGAA/DIC/SEFIC/MINC, de 3/5/2012, não tendo havido dano aos cofres públicos (peça 30, p. 9) , entende-se que, de fato, tal relatório aprovou a execução física quanto ao atingimento do objeto e objetivos do Pronac 10-4164 (peça 6, p. 74-75) , todavia recomendou a remessa dos autos para avaliação da prestação de contas, ou seja, entendeu-se que o exame da prestação de contas não estava findo, havendo, ainda, a análise financeira da prestação de contas do aludido projeto cultural (peça 6, p. 84-86) . O que se verificou foram inconsistências na execução financeira do projeto cultural a obstaculizar o estabelecimento do nexo de causalidade financeira entre a maior parte das despesas efetuadas e à aplicação dos recursos do Pronac 10-4164. Remete-se, nesse ponto, o disposto nos itens 38-50 desta instrução.
	65. Quanto às colocações de que a Sefic não teria impedido a execução de novos projetos em seu favor, além de que esta Corte de Contas não encontrou em seus sistemas outras TCEs em seu desfavor (peça 30, p. 9, 17 e 32) , entende-se que essas não devem ser acatadas.
	66. Efetivamente, deve-se esclarecer que a execução do projeto 'Bon Bagay - a luta no Haiti após o terremoto' (Pronac 11-7545) teve sua execução no período de 20/7/2012 a 10/4/2013 (peça 30, p. 32) , sendo, portanto, mais de dois anos anterior à reprovação da prestação de contas final referente ao Pronac 10-4164 no valor histórico de R$ 119.594,69, bem como a inabilitação do proponente/responsável (peça 6, p. 88-89) . Ademais, a existência de outros processos de TCE em desfavor do Sr. Alan Kardec Epifânio Alves (CPF XXX.302.151-XX) e em trâmite nesta Corte de Contas não impacta o mérito desta TCE. Em outras palavras, o fato de haver ou não haver outros processos não guarda relação com o advento desta TCE.
	67. Em relação ao alegado de que a Sefic, na avaliação da prestação de contas, teria considerado insuficiente a documentação no que tange aos pontos objetos de discussão, mas que não teria argumentado acerca do que se esperava ser apresentado para comprovar a regularidade na prestação de contas (peça 30, p. 9) , entende-se que essa não merece acolhida, haja vista que as regras de movimentação de recursos e prestação de contas encontravam-se descritas na IN MinC 1/2010, norma vigente à época do Pronac 10-4164, chamando-se à atenção para os arts. 40, 44-47 e 65-71, além de que o órgão ministerial adotou medida preliminar (diligência) , em 7/10/2011, solicitando documentos a título de prestação de contas (peça 6, p. 47) .
	68. No que concerne ao aduzido de que o parecer técnico contábil (peça 30, p. 42-47) , a concluir que não haveria há evidências de qualquer indício ou efetivo prejuízo ao Erário na utilização dos recursos, não teria sido considerado pela Sefic (Laudo de prestação de contas) e pela AGU (peça 30, p. 10 e 11) , entende-se que esse não merece prosperar. 
	69. Em primeiro lugar, deve-se atentar que as razões recursais (que incluem o parecer contábil) foram examinadas pela Sefic em duas oportunidades mediante o Parecer de Análise de Recurso 552/2016/G03/PASSIVO/SEFIC/MinC, de 19/12/2016 (peça 7, p. 19-24) e Parecer de Análise de Recurso 518/201/G03/PASSIVO/SEFIC/MinC, de 26/9/2017 (peça 7, p. 74-81) . Quanto ao parecer da AGU (peça 7, p. 25-28) , deve-se ressaltar que esse examinou a juridicidade do processo conduzido pelo MinC, mormente no que tange aos princípios do contraditório e ampla defesa e a ocorrência de vícios a ensejar a nulidade do ato decisório do órgão ministerial. Decerto, ao órgão jurídico não competia analisar o mérito técnico das questões e sim a questão processual e de juridicidade.
	70. Outra questão que deve ser tratada é a suficiência ou não da conclusão do parecer contábil para comprovação da boa e regular aplicação dos recursos públicos. Nesse sentido, cabe salientar que a jurisprudência desta Corte é no sentido de que declarações de terceiros, isoladamente, não são suficientes para comprovar que recursos públicos transferidos por meio de convênio foram regularmente aplicados na consecução do objeto pactuado.
	71. Segundo entendimento já pacificado do TCU, essas declarações possuem baixa força probatória, atestando tão-somente a existência da declaração, mas não o fato declarado. Por isso, é dever do interessado demonstrar a veracidade do alegado, principalmente quando não apresentados os documentos capazes de estabelecer nexo de causalidade entre o desembolso dos recursos recebidos e os comprovantes de despesas apresentados (Acórdão 166/2009-TCU-Plenário, rel. JOSÉ JORGE, 3.710/2009-1ª Câmara, rel. WALTON ALENCAR RODRIGUES, 3.131/2010-1ª Câmara, rel. WALTON ALENCAR RODRIGUES, 4.059/2010-1ª Câmara, rel. WALTON ALENCAR RODRIGUES, 4.612/2010-2ª Câmara, rel. AUGUSTO SHERMAN, 415/2009-1ª Câmara, rel. MARCOS BEMQUERER, 153/2007-Plenário, rel. BENJAMIN ZYMLER, 1.293/2008-2ª Câmara, rel. UBIRATAN AGUIAR, e 132/2006-1ª Câmara, rel. MARCOS VINICIOS VILAÇA) .
	72. No que concerne à argumentação de que a exigência da devolução total do incentivo recebido, quando se tem conhecimento de que o projeto foi plenamente executado seria absolutamente desproporcional ao objeto concluído e que configuraria enriquecimento ilícito por parte da Administração Pública (peça 30, p. 10 e 11) , tem-se que essa não merece acolhimento, porquanto não houve exigência, por parte do MinC, de devolução total do incentivo (R$ 165.609,00) , mas sim parcial (R$ 119.594,69) . De igual forma, não há que se cogitar enriquecimento ilícito da Administração por conta da plena execução do projeto, haja vista os argumentos já expostos nos itens 38-52 desta instrução.
	73. Quanto à manifestação de que não seria aceitável que a Administração Pública não considere a maior economicidade na contratação de um fornecedor que prestem serviços da mesma natureza - cenografia, painéis modulares, iluminação e montagem - para realização da exposição, considerando-se que estava comprometido pela escassez do tempo na liberação dos recursos, e que também se comprometeria a eficiência e eficácia da finalidade almejada, caso fossem contratadas diversas empresas para o mesmo projeto realizado com atividades similares e complementares (peça 30, p. 10) , entende-se que essa não merece prosperar.
	74.  De fato, acerca da questão concentração de serviços em um fornecedor, cabe trazer à cola teor do art. 24, § 1º, da IN MinC 1/2010, vigente à época do Pronac 10-4164, in litteris:
	'Art. 24.  É vedada a previsão de despesas: 
	(...) § 1º A execução de itens orçamentários com recursos incentivados será desconcentrada, somente sendo permitida a aquisição de mais de cinco produtos ou serviços do mesmo fornecedor quando demonstre ser a opção de maior economicidade, comprovada na prestação de contas mediante declaração do proponente, acompanhada de cotação de preços de pelo menos dois outros fornecedores. (Grifou-se) '
	75. Como se vê, havia possibilidade de a Administração Pública aceitar a maior economicidade na contratação de serviços concentrada em um fornecedor, todavia esta deve ser comprovada na prestação de contas mediante declaração do proponente, acompanhada de cotação de preços de pelo menos dois outros fornecedores, fato que não ocorreu o no caso concreto.
	76. Em relação ao arguido de que, a despeito da Sefic ter entendido que a movimentação financeira de recursos na conta pessoal do responsável tirou o caráter público dos recursos, dever-se-ia considerar a constatação de que os valores foram empregados na finalidade pública, sem a ocorrência de dano à Fazenda Nacional (peça 30, p. 12) , repisa-se que não há elementos suficientes nos autos a indicar que parte dos recursos repassados por força do Pronac 10-4164 (R$ 165.609,00) tenha sido efetivamente aplicado no objeto do aludido projeto cultural (finalidade pública) , devendo-se atentar novamente para a análise empreendida nos itens 38-50 supra.
	77. No tocante à conclusão de que, diante das circunstâncias do caso concreto, sob o ponto de vista de cumprimento do interesse público, sua decisão, dissonante das exigências legais, teria sido razoável (peça 30, p. 13-14) , entende-se que essa não merece prosperar pelos mesmos argumentos trazidos alhures (itens 53-61) .
	78. Quanto ao requerimento de que, caso se entendesse pela imputação do débito e da multa, que fossem observados os princípios da razoabilidade e da proporcionalidade (peça 30, p. 14) , deve-se ressaltar que tal princípio é cediço na atuação desta Corte de Contas quando do julgamento do caso concreto, bem como as demais fontes do Direito, a exemplo do obtemperado neste caso concreto (itens 51-52 desta instrução) .
	79. Por derradeiro, no que tange à documentação acostada aos autos às peças 30-31, verificou-se que essas não trouxeram novos elementos, de modo que não possuem potencial para elidir a irregularidade atribuída ao responsável.
	80. Em face do exposto, propõe-se rejeitar as alegações de defesa apresentadas pelo Sr. Alan Kardec Epifânio Alves, porquanto não elidiram a irregularidade a ele imputada. Porém, haja vista o entendimento exposto nos itens 46-47 e 51-52 supra, propõe-se retificar a alínea 'a.2' da transcrição da citação do item 15, e reformar a composição de débito para menor, conforme demonstrado na tabela 1 retro.
	81. Dessa forma, as contas do Sr. Alan Kardec Epifânio Alves devem, desde logo, serem julgadas irregulares, nos termos do art. 202, § 6º, do Regimento Interno/TCU, procedendo-se à sua condenação em débito e à aplicação da multa prevista no art. 57 da Lei 8.443/1992.
	Da prescrição da pretensão punitiva
	82. Tendo-se em vista a reprovabilidade da ocorrência de não comprovação da boa e regular aplicação de parte dos recursos federais, entende-se apropriada a aplicação da multa prevista nos arts. 19, caput, e 57 da Lei 8.443/1992.
	83. A matéria foi pacificada no TCU por meio do Acórdão 1441/2016-TCU-Plenário, rev. Walton Alencar Rodrigues, que apreciou incidente de uniformização de jurisprudência destinado a dirimir dúvida acerca da subsunção da pretensão punitiva ao instituto da prescrição, restando assente que a prescrição neste caso é contada a partir da data de ocorrência da irregularidade sancionada, nos termos do art. 189 do Código Civil.
	84. Cabe, pois, aplicar ao presente caso concreto, a regra geral de dez anos prevista no art. 205 da Lei 10.406/2002 (Código Civil) . Assim, não se considera prescrita a pretensão punitiva do TCU quanto aos débitos abordados, sendo válida a base de cálculo da multa prevista no art. 57 da Lei 8.443/1992 para aqueles débitos em relação aos quais não houve o transcurso do prazo de dez anos.
	85. Nesse sentido decidiu o Tribunal, conforme o seguinte trecho do sumário do Acórdão 10986/2016-TCU-Segunda Câmara, rel. Marcos Bemquerer:
	'2. Nos termos do Acórdão 1441/2016-TCU-Plenário, deve ser observado, para fins da pretensão punitiva, o prazo geral de dez anos estipulado no art. 205 do Código Civil, cuja contagem se inicia na data de ocorrência da irregularidade sancionada e se interrompendo, uma única vez, na data do ato que ordenar a citação, nos termos dos arts. 189 e 202, inciso I, do mesmo diploma legal. 3. Afigura-se possível ao Tribunal exercer sua competência sancionatória, nos casos de transferências parceladas de recursos federais, cuja base de cálculo deve compreender apenas os débitos em relação aos quais a pretensão punitiva do TCU não está prescrita.'
	Conclusão
	86. Em face da análise promovida nos itens 37-79, propõe-se rejeitar as alegações de defesa apresentadas pelo Sr. Alan Kardec Epifânio Alves, uma vez que não foram suficientes para sanear a irregularidade a ele atribuída (item 80) . 
	87. Os argumentos de defesa tampouco lograram afastar todo o débito imputado ao responsável. Ademais, inexistem nos autos elementos que demonstrem sua boa-fé ou a ocorrência de outros excludentes de culpabilidade. Desse modo, suas contas devem, desde logo, ser julgadas irregulares, nos termos do art. 202, § 6º, do Regimento Interno do TCU, procedendo-se à sua condenação em débito e à aplicação da multa prevista no art. 57 da Lei 8.443/1992 (item 81) . 
	88. Nesse contexto, anota-se que, conforme as análises expressas nos itens 82-85 acima, empreendidas em face do que dispõe o item 9.1.6 do Acórdão 1441/2016-TCU-Plenário, não incide a prescrição da pretensão punitiva no presente caso concreto.
	89. Por fim, conforme entendimento exposto nos itens 46-47, 51-52 supra, propõe-se retificar a alínea 'a.2' da transcrição da citação do item 15, e, em homenagem ao princípio da razoabilidade e proporcionalidade, excluir do débito total o valor de R$ 13.665,86, sob pena de se incorrer em enriquecimento ilícito por parte da Administração Pública, haja vista que parcela do valor do débito (R$ 13.665,86) refere-se à pagamento ao próprio responsável, adotando-se no julgamento do mérito deste processo a composição de débito constante da tabela 1 supra (item 80) .
	Proposta de encaminhamento
	90. Diante do exposto, submetemos os autos à consideração superior, propondo ao Tribunal:
	a)  rejeitar as alegações de defesa apresentadas pelo Sr. Alan Kardec Epifânio Alves (item 86) ;
	b) julgar irregulares, com fundamento nos arts. 1º, inciso I, 16, inciso III, alínea 'c', da Lei 8.443/1992 c/c os arts. 19 e 23, inciso III, da mesma Lei, e com arts. 1º, inciso I, 209, inciso III, 210 e 214, inciso III, do Regimento Interno do TCU, as contas do Sr. Alan Kardec Epifânio Alves, na condição de proponente e beneficiário dos recursos captados por força do projeto cultural Pronac 10-4164, no âmbito do Projeto 'A Exposição, o sítio na internet e o livro: Chumbada - uma viagem em 88 fotos da era Lula', condenando-o ao pagamento das importâncias a seguir especificadas, atualizadas monetariamente e acrescidas dos juros de mora, calculadas a partir das datas discriminadas até a data do efetiva quitação do débito, fixando-lhes o prazo de quinze dias, para que comprovem, perante o Tribunal, o recolhimento das referidas quantias aos cofres do Fundo Nacional de Cultura, nos termos do art. 23, inciso III, alínea 'a', da citada lei (itens 87 e 89) ;
	Data de ocorrência
	Valor histórico (R$) 
	Débito/Crédito

	3/2/2011
	105.928,83
	Débito

Valor atualizado até 9/5/2019: R$ 200.202,33  
	c) aplicar individualmente ao Sr. Alan Kardec Epifânio Alves a multa prevista no art. 57 da Lei 8.443/92 c/c o art. 267 do Regimento Interno do TCU, fixando-lhe o prazo de quinze dias, a contar da notificação, para que comprove, perante o Tribunal (art. 214, III, a, do Regimento Interno do TCU) , o recolhimento da dívida aos cofres do Tesouro Nacional, atualizada monetariamente desde a data do acórdão que vier a ser proferido por este Tribunal até a do efetivo recolhimento, se pagas após o vencimento, na forma da legislação em vigor (item 87) ;
	d) 	autorizar, desde logo, a cobrança judicial das dívidas, caso não atendidas as notificações, na forma do disposto no art. 28, inciso II, da Lei 8.443/1992;
	e) autorizar também, desde logo, se requerido, com fundamento no art. 28, inciso I, da Lei 8.443/1992 c/c o art. 217, §§ 1º e 2º do Regimento Interno do TCU, o parcelamento das dívidas em até 36 parcelas, incidindo sobre cada parcela, corrigida monetariamente, os correspondentes acréscimos legais fixando-lhe o prazo de quinze dias, a contar do recebimento da notificação, para comprovar perante o Tribunal o recolhimento da primeira parcela, e de trinta dias, a contar da parcela anterior, para comprovar os recolhimentos das demais parcelas, devendo incidir sobre cada valor mensal, atualizado monetariamente, os juros de mora devidos, no caso do débito, na forma prevista na legislação em vigor, alertando os responsáveis de que a falta de comprovação do recolhimento de qualquer parcela importará o vencimento antecipado do saldo devedor, nos termos do § 2º do art. 217 do Regimento Interno deste Tribunal;
	f) enviar cópia do acórdão a ser prolatado, bem como do relatório e do voto que o fundamentarem ao Procuradoria da República no Distrito Federal, nos termos do § 3º do art. 16 da Lei 8.443/1992 c/c o § 7º do art. 209 do Regimento Interno do TCU, para adoção das medidas cabíveis;
	g) enviar cópia do acórdão que vier a ser proferido ao Ministério da Cidadania e ao responsável, para ciência, informando que a presente deliberação, acompanhada do relatório e do voto que a fundamenta, está disponível para a consulta no endereço www.tcu.gov.br/acordaos, além de esclarecer que, caso requerido, o TCU poderá fornecer sem custos as correspondentes cópias, de forma impressa; e
	h) encerrar os presentes autos, após as comunicações e demais ações processuais, com base no art. 169, inc. V, do Regimento Interno do TCU."
3.	Enfim, por intermédio do Exmo. Sr. Procurador Sergio Ricardo Costa Caribé, o MPTCU manifestou a sua concordância em relação à essência da aludida proposta da unidade técnica, tendo consignado o seu parecer à Peça 35 nos seguintes termos:
	" (...) 2. A Secex-TCE procedeu à citação do responsável para que apresentasse alegações de defesa ou recolhesse aos cofres do Fundo Nacional da Cultura o valor de R$ 119.594,69, em decorrência da não comprovação da boa e regular aplicação desse montante. O Sr. Alan Kardec Epifânio Alves se defendeu por meio dos documentos juntados nas peças 30-31, cujo exame pela unidade técnica resultou em proposta uniforme de julgamento pela irregularidade das contas, reduzindo-se o débito para R$ 105.928,83, e aplicando-se a multa dele decorrente.
	3. Do ponto de vista da execução física, o MinC emitiu o relatório na peça 6, p. 74-75, atestando o cumprimento do objeto e dos objetivos do projeto, remanescendo apenas as irregularidades na comprovação da aplicação de parte dos recursos captados. Sobre o assunto, cumpre reproduzir o teor do art. 29 da Lei 8.313/1991, que instituiu o Programa Nacional de Apoio à Cultura (Pronac) , aplicável ao Pronac 10-4164:
	'Art. 29. Os recursos provenientes de doações ou patrocínios deverão ser depositados e movimentados, em conta bancária específica, em nome do beneficiário, e a respectiva prestação de contas deverá ser feita nos termos do regulamento da presente Lei.
	Parágrafo único.  Não serão consideradas, para fins de comprovação do incentivo, as contribuições em relação às quais não se observe esta determinação.'
	4.	Conforme se depreende da leitura do dispositivo acima transcrito, não são aceitas comprovações de despesas que desrespeitem o comando de movimentação em conta bancária específica, em nome do beneficiário, tornando-se ilegítimos, portanto, os gastos realizados pelo Sr. Alan Kardec Epifânio Alves por meio de sua conta pessoal.
	5.	Ademais, embora o responsável alegue que agiu em decorrência do atraso no repasse e da demora da instituição bancária em fornecer talão de cheques e cartão, o mesmo instrumento por ele utilizado para movimentar os recursos para sua conta pessoal poderia ter sido manejado para efetuar os pagamentos aos fornecedores.
	6.	Nessa linha, os meios empregados para realização dos gastos no âmbito do Pronac 10-4164 não encontram guarida na legislação que rege a matéria e inviabilizam o estabelecimento de nexo de causalidade com os recursos captados, impondo-se, no caso, a condenação ao ressarcimento.
	7.	Apenas a parcela relativa aos direitos autorais merece acolhida, nos termos propostos pela Secex-TCE, visto que havia previsão de tais custos na proposta (peça 6, p. 4 e 9) e o responsável apresentou a correspondente nota fiscal (peça 6, p. 42) , sendo-lhe devido, portanto, o valor nela contido.
	8.	Diante do exposto, este membro do Ministério Público de Contas manifesta-se de acordo com a proposta formulada para estas contas especiais."
	É o Relatório.

8.1. Miriam Cleide Ramalho Brunet Sobrinha (OAB-DF 42.615), entre outros, representando Alan Kardec Epifânio Alves.

Procurador Sergio Ricardo Costa Caribé.

TOMADA DE CONTAS ESPECIAL. ENTÃO MINISTÉRIO DA CULTURA. PRONAC. PARCIAL IMPUGNAÇÃO DOS SUPOSTOS DISPÊNDIOS. CITAÇÃO. REJEIÇÃO DAS ALEGAÇÕES DE DEFESA. CONTAS IRREGULARES. DÉBITO. MULTA.

TOMADA DE CONTAS ESPECIAL (TCE)

Secretaria de Controle Externo de Tomada de Contas Especial (Secex-TCE).

Tratam os autos de tomada de contas especial instaurada pelo então Ministério da Cultura em desfavor de Alan Kardec Epifânio Alves diante da parcial impugnação dos dispêndios inerentes ao Pronac 10-4164 no âmbito do projeto intitulado como "A Exposição, o sítio na internet e o livro: Chumbada - uma viagem em 88 fotos da era Lula" com o especial objetivo de sintetizar a Era Lula (2002-2010) .
2.	Como visto, a partir do Relatório de Tomada de Contas Especial n.º 8, de 23/10/2017 (Peça 15) , o então MinC assinalou a subsistência do prejuízo ao erário sob o valor original de R$ 119.594,69, imputando a responsabilidade em desfavor de Alan Kardec Epifânio Alves, como proponente.	
3.	No âmbito do TCU, a unidade técnica promoveu a regular citação de Alan Kardec Epifânio Alves pelo referido débito sob o valor histórico de R$ 119.594,69, diante da não comprovação da boa e regular aplicação parcial dos recursos federais repassados por força do Pronac 10-4164, em face, especialmente, das seguintes irregularidades:
	(i) indevida utilização dos recursos captados ante a transferência (saque) dos recursos incentivados para outras contas estranhas ao projeto (diferentes da conta corrente bloqueada ou vinculada e da conta de livre movimentação) sob o valor de R$ 104.581,19 em função das transferências efetuadas pelo proponente em prol da sua conta pessoal sob os valores de R$ 90.000,00 e de R$ 14.567,69, com a incidência de tarifa bancária pelo valor de R$ 13,50; não tendo sido apresentada nos autos a autorização do MinC para os saques superiores a R$ 100,00, com infração, assim, ao art. 20 da IN STN n.º 1, de 1997, e ao item 9.17.3 do Acórdão 2261/2005-TCU-Plenário; 
	(ii) indevida utilização dos recursos captados ante a identificação, na prestação de contas, de nota fiscal vencida para supostos gastos com o coquetel de lançamento do livro sob o valor de R$ 15.000,00, com a incidência de tarifa bancária pelo valor de R$ 13,50; com infração, então, aos arts. 65, § 1º, e 94 então vigente da Instrução Normativa MinC n.º 1, de 5/10/2010, além da Portaria Sefic n.º 627, de 22/11/2010, e da Portaria Sefic n.º 2, de 3/1/2011, e, ainda, ao Acórdão 250/2006-TCU-Segunda Câmara;
4.	Após a regular citação, o responsável acostou a sua defesa às Peças 30-31.
5.	De todo modo, após a análise final do feito, a Secex-TCE pugnou pela irregularidade das contas de Alan Kardec Epifânio Alves para condená-lo ao pagamento do débito apurado nos autos, além de lhe aplicar a multa legal, tendo o MPTCU anuído à essência dessa proposta.
6.	Incorporo os pareceres da unidade técnica e do MPTCU a estas razões de decidir.
7.	A unidade técnica assinalou que a mera execução física parcial do objeto pactuado não comprovaria, por si só, a correta utilização dos recursos públicos, cabendo ao responsável demonstrar o nexo causal entre os recursos captados e os dispêndios supostamente efetuados.
8.	Os meros argumentos do responsável devem ser, por essa linha, rejeitados, já que o pagamento dos supostos dispêndios via conta bancária pessoal não resultaria no efetivo estabelecimento do aludido nexo causal, além de ser vedado pelo art. 29 da Lei n.º 8.313, de 1991, ao determinar que as doações ou os patrocínios deverão ser depositados e movimentados em conta bancária específica. 
9.	Por esse prisma, o MPTCU assinalou a ausência de razoabilidade no mero argumento de o atraso no repasse, como a demora do banco em fornecer o talão de cheques e o cartão, ter levado o responsável a utilizar a sua própria conta bancária para as movimentações, até porque, em vez de transferir os recursos da conta especifica para a sua conta pessoal, ele poderia tê-los transferido para efetuar diretamente os supostos pagamentos.
10.	Não fosse o bastante, o suposto dispêndio com o coquetel de lançamento sob o valor de R$ 15.000,00 seria vedado pelo art. 24, VI, da então vigente IN MinC n.º 1, de 2010, para além do Acórdão 250/2006-TCU-Segunda Câmara.
11.	A despeito, contudo, da irregularidade na transferência de recursos para a sua conta pessoal, mostra-se adequada a proposta de promover a exclusão do respectivo valor de R$ 13.665,86 no cálculo do débito, pois se trataria de direitos autorais previstos na proposta cultural (Peça 6, p. 4 e 9) , tendo o responsável apresentado a correspondente nota fiscal (Peça 6, p. 42) . 
12.	Bem se sabe, no entanto, que a jurisprudência do TCU tem se firmado no sentido da pessoal responsabilidade do gestor pela comprovação da boa e regular aplicação dos recursos captados sob a custódia do poder público federal, submetendo todo aquele que arrecada, utiliza ou gerencia esses recursos públicos ao dever de demonstrar o correto emprego dos valores federais, nos termos dos arts. 70, parágrafo único, e 37, caput, da Constituição de 1988 e do art. 93 do Decreto-Lei n.º 200, de 25 de fevereiro de 1967.
13. 	Por esse prisma, e diante, especialmente, da falta do necessário nexo causal entre os recursos captados e os supostos dispêndios incorridos no aludido projeto, a ausência de elementos suficientes para demonstrar a boa e regular aplicação dos aludidos recursos públicos dá ensejo à presunção legal de dano ao erário, mostrando-se adequada a proposta da unidade técnica e do MPTCU para a irregularidade das contas do responsável, com a subsequente condenação em débito e em multa.
14.	Não se vislumbra, enfim, a prescrição da pretensão punitiva do TCU no presente caso concreto, já que, nos termos do Acórdão 1441/2016-TCU-Plenário, não houve o transcurso de mais de dez anos entre a ordem para a citação no âmbito do TCU, em 10/3/2019 (Peça 23) , e a data fatal para a prestação de contas final do aludido projeto cultural, em 1º/7/2011.
15.	Ocorre que, por meio do referido Acórdão 1.441/2016 proferido pelo Plenário na Sessão Extraordinária de 8/6/2016, o TCU firmou o seu entendimento no sentido de que a prescrição da pretensão punitiva deve seguir a regra geral do prazo decenal, contado a partir do fato, em linha com o art. 205 do Código Civil brasileiro, interrompendo-se a contagem do aludido prazo com a ordem de citação, nos termos do art. 240, caput, da Lei nº 13.105 (Código Processual Civil) , de 2015.
16.	Sem prejuízo, todavia, do respeito a esse entendimento do Tribunal, reitero a minha ressalva já registrada em vários outros julgados do TCU no sentido de que, na ausência de lei específica, o TCU não deveria aplicar qualquer prazo prescricional sobre a referida pretensão punitiva ou, então, na pior das hipóteses, o Tribunal deveria aplicar a regra prescricional fixada pela Lei n.º 9.873, de 1999, não só porque ela trata diretamente de prescrição no âmbito do direito administrativo sancionador, mas também porque, entre outras medidas, a aludida lei manda aplicar o prazo prescricional penal, quando a infração administrativa também configure crime, além de determinar expressamente que, no caso de ilícito continuado ou permanente, a contagem do prazo se inicie no dia da cessação do aludido ilícito.
17.	A despeito, pois, de registrar essa minha posição pessoal, pugno pela pronta aplicação da multa legal em desfavor do aludido responsável, submetendo-me, então, ao entendimento fixado pelo TCU no âmbito do aludido Acórdão 1441/2016-TCU-Plenário.
18.	Por tudo isso, entendo que o TCU deve julgar irregulares as contas de Alan Kardec Epifânio Alves para condená-lo ao pagamento do débito apurado nos autos e lhe aplicar a multa prevista no art. 57 da Lei n.º 8.443, de 1992.
	Ante o exposto, voto pela prolação do Acórdão ora submetido a este Colegiado.
TCU, Sala das Sessões, em 18 de junho de 2019.
Ministro-Substituto ANDRÉ LUÍS DE CARVALHO 
Relator